【裁判字號】    97,上訴,416
【裁判日期】    970708
【裁判案由】    偽造文書
【裁判全文】
臺灣高等法院臺南分院刑事判決         97年度上訴字第416號
上  訴  人
即  被  告  乙○○
選任辯護人  楊丕銘律師
上列上訴人因偽造文書案件，不服臺灣臺南地方法院96年度訴字
第1808號中華民國97年3月12日第一審判決（起訴案號：臺灣臺
南地方法院檢察署96年度偵字第13321號），提起上訴，本院判
決如下：
    主  文
原判決撤銷。
乙○○行使偽造私文書，足以生損害於他人，處有期徒刑壹年，
減為有期徒刑陸月，如易科罰金，以銀元參佰元即新台幣玖佰元
折算壹日。
    事  實
一、乙○○係乾耀科技股份有限公司（以下簡稱乾耀公司）之董
    事長，與甲○○係姊弟關係。乙○○明知位於臺南市○○區
    ○○段630、667、668、673地號土地係屬乾耀公司所有，另
    同段629地號土地係屬甲○○所有，未得乾耀公司股東會及
    甲○○之同意，不得任意出賣前開土地，且乾耀公司已於民
    國（下同）94年11月23日召開臨時股東會，決議前開土地暫
    緩出售，乙○○竟違反上開股東臨時會決議，且未經股東會
    為處分土地之特別決議，及無權代理甲○○而基於偽造文書
    之犯意，於95年6月16日在南市○○路一處辦公室，以乾耀
    公司、甲○○名義簽訂上開土地之不動產買賣契約書，將上
    開五筆土地以新臺幣（下同）4億3465萬1580元之代價出售
    予丙○○，並在上開買賣契約書上以乾耀公司法定代理人之
    名義簽名，又以甲○○代理人之名義，簽甲○○之姓名及乙○○自己姓名，並盜蓋乾耀公司、甲○○留存在乾耀公司之
    印章，偽造就上開四筆土地之買賣契約書，且將上開買賣契
    約書交與丙○○而行使之，足以生損害於乾耀公司、甲○○
    及丙○○。
二、案經丙○○訴請臺灣臺南地方法院檢察署檢察官偵查起訴。
    理  由
甲、程序方面：按被告以外之人於審判外之言詞或書面陳述，除
    法律有規定者外，不得作為證據。又被告以外之人於審判外
    之陳述，雖不符前四條之規定，而經當事人於審判程序同意
    作為證據，法院審酌該言詞陳述或書面陳述作成時之情況，
    認為適當者，亦得為證據。刑事訴訟法第一百五十九條第一
    項、第一百五十九條之五第一項分別定有明文。經查：上訴
    人即被告對告訴人丁○○、證人甲○○於警詢中之陳述，同
    意作為證據，且本院審酌甲○○於警詢筆錄之簽名與原審卷
    內台灣中小企業銀行檢送之授信條件變更申請書上甲○○之
    簽名（見原審卷第32頁）相符，告訴人丁○○所述並有買賣
    契約可資佐證，認為適當，依上開規定，上開偵訊筆錄，均
    有證據能力，先予敘明。
乙、實體方面：
一、訊據上訴人即被告乙○○於偵查、原審及本院審理中均坦承
    有未經乾耀公司及甲○○同意而簽訂前開買賣契約書並偽簽
    甲○○署名、蓋用甲○○印章之事實，核與證人丁○○及甲○○於警詢時證述情節相符，且有不動產買賣契約書1件、
    土地登記謄本5件、民事答辯狀2件、臺灣中小企業銀行臺南
    分行95年9月7日函、乾耀公司股東臨時會議事錄各1紙在卷
    可佐。
二、辯護意旨雖謂：因前開土地有向臺灣中小企業銀行臺南分行
    設定抵押權，被告為求將來出售前開5筆土地時能縮短出售
    時程，乃向臺灣中小企業銀行臺南分行詢問前開土地倘出售
    時，銀行在何條件下願塗銷抵押權，經銀行人員告知須檢附
    買賣契約正式提出書面申請始可送請裁示，故洽得告訴人丙○○之父丁○○之同意訂立前開買賣契約。被告與丁○○洽
    妥之買賣契約內容實屬假定或假設內容，其主要目的在於探
    知臺灣中小企業銀行臺南分行之態度，而在探知臺灣中小企
    業銀行臺南分行之明確態度後，倘被告與丁○○均認該假定
    或假設內容符合雙方各自之利益，則雙方亦可合意使該假定
    或假設內容成真。因此前開買賣契約書註2特別約定「本案
    土地原向台灣中小企業銀行抵押貸款，如銀行同意償還新台
    幣肆億參仟萬元即可塗銷本案土地之抵押權登記…則本案買
    賣成立；如銀行不同意，則本契約自動無效，且雙方不可以
    違約論處．．．」。然臺灣中小企業銀行95年9月7日之函文
    明確表示除「償還新台幣肆億參仟萬元」外，尚附加「乾耀
    科技股份有限公司、甲○○、國鼎營造公司、威致鋼鐵股份
    有限公司依議還本息後並徵提全體連保人書面同意」及「甲○○案應加徵提黃寶留、郭世賢及乙○○為連保人，自辦妥
    不動產塗銷之日起每月應攤還之本金提高為60萬元」等條件
    始同意塗銷本案土地之抵押權登記。契約雙方知其不符合雙
    方各自之利益，致該假定或假設內容之買賣契約內容確定不
    能成真。從而，被告主觀上並無偽造文書之故意，告訴人亦
    未受有損害云云。惟查：
（一）證人即告訴人丙○○之父丁○○於警詢時供稱被告於訂約
      時謊稱甲○○同意買賣土地，後來在法院出庭（按指民事
      案件部分）時，甲○○卻聲稱沒有同意該筆買賣，因為被
      告無法履行契約，使他們欲向臺灣中小企業銀行臺南分行
      清償前開土地扺押權均無法實行（偵他卷第34頁），並據
      證人甲○○於警詢證述：不知道有訂立不動產買賣合約書
      ，沒有經過伊同意，該合約書不是我本人簽名用印等語（
      見偵卷第31頁）。參諸被告於偵查中亦供稱他們之前有口
      頭約定說要將前開土地賣給丁○○，後來才會簽這合約書
      ，買賣沒有成功是因為董事會認為價格太低，所以暫停處
      理（偵查卷第52頁），足見前開所辯被告係洽得告訴人丙○○之父丁○○之同意訂立前開買賣契約。被告與丁○○
      洽妥之買賣契約內容實屬假定或假設內容，尚不足採。
（二）再者，由臺灣中小企業銀行臺南分行於96年6月21日函覆
      台灣台南地方法院民事庭所附之同意書、說明書可知被告
      於接獲臺灣中小企業銀行95年9月7日函後，已依該函所要
      求之內容，同意並辦理徵提連保人書面同意及加徵提黃寶
      留、郭世賢及乙○○為連保人部分，至於依協議還本附息
      部分亦已積極努力籌措中。辯護人於審理中亦辯護稱臺灣
      中小企業銀行臺南分行提出兩大附加條件後，被告有情商
      甲○○幫忙（按應係指由甲○○名義提出前開說明書、同
      意書及在連帶保證人欄簽章）。足見被告於接獲臺灣中小
      企業銀行95年9月7日函後，已針對該函所要求之內容有進
      一步積極作為，以期符合塗銷抵押權要求。益徵前開訂定
      買賣契約之目的並非僅在於探知臺灣中小企業銀行臺南分
      行之態度，前開買賣契約內容並非假定或假設內容。
（三）按「所謂偽造私文書，以無製作權人冒用他人名義製作文
      書為要件，故行為人如基於本人之授權，而有權製作，或
      有合理之事由，欠缺偽造故意者，固與偽造私文書之情形
      有別；但如逾越授權範圍，或其授權業經本人終止或撤回
      ，而仍以本人名義製作文書，即不能認為有權製作。」（
      最高法院九十七年度台上字第一九八號判決參照），又「
      刑法第二百十條之偽造私文書罪，旨在處罰無製作權之人
      ，不法製作他人之文書，若逾越授權範圍或以欺瞞之方法
      蓋用他人印章，用以製作違反本人意思之文書，仍屬盜用
      印章而偽造私文書。」（最高法院89年台上字第1085號判
      決參照），本件被告明知乾耀公司及甲○○並無將上開土
      地出賣予丙○○之意，未經乾耀公司特別股東會決議，又
      違反原有股東臨時會會決議，及未經甲○○同意，卻仍以
      乾耀公司法定代理人及甲○○代理人名義與告訴人訂立上
      開不動產買賣契約，製作無製作權且內容不實之不動產買
      賣契約，顯有偽造私文書之故意甚明。至於被告偽造上開
      不動產買賣契約書之用意為何，僅係其動機、目的或意圖
      問題，與故意範疇無涉。
（四）刑法第210條偽造私文書罪所謂足生損害於他人，係指他
      人有可受法律保護之利益，因此遭受損害或有受損害之虞
      而言，不以實已發生損害為必要（最高法院50年度台上字
      第1268號、49年度台非字第18號判例參照）。本件被告偽
      造前開買賣契約出賣乾耀公司及甲○○所有之前開土地，
      致乾耀公司及甲○○遭訴請履行契約、給付違約金，顯已
      生損害於乾耀公司及甲○○。再者，被告與告訴人訂定此
      交易金額高達4億3465萬1580元之不動產買賣契約，事後
      卻因契約係偽造而無法履行，亦有侵害告訴人之信賴利益
      或履行利益之虞。
（五）從而，本件前開所辯尚不足採，本件事證明確，被告犯行
      應可認定。
三、核被告所為，係犯刑法第216條行使第210條之偽造私文書罪
    。被告盜用乾耀公司及甲○○印章行為，為其偽造私文書之
    部分行為；又其偽造私文書之低度行為，為其行使之高度行
    為所吸收，均不另論罪。
四、按行為後法律有變更者，適用行為時之法律。但行為後之法
    律有利於行為人者，適用最有利於行為人之法律，刑法第2
    條第1項定有明文而被告於犯罪時之刑法第41條第1項前段規
    定：「犯最重本刑為5年以下有期徒刑以下之刑之罪，而受6
    個月以下有期徒刑或拘役之宣告，因身體、教育、職業、家
    庭之關係或其他正當事由，執行顯有困難者，得以1元以上3
    元以下折算一日，易科罰金。」又受刑人行為時之易科罰金
    折算標準，修正前罰金罰鍰提高標準條例第2條前段（現已
    刪除）規定，就其原定數額提高為100倍折算1日，則本件受
    刑人行為時之易科罰金折算標準，應以銀元300元折算1日，
    經折算為新臺幣後，應以新臺幣900元折算為1日。惟95年7
    月1日修正公布施行之刑法第41條第1項前段則規定：「犯最
    重本刑為五年以下有期徒刑以下之刑之罪，而受六個月以下
    有期徒刑或拘役之宣告者，得以新臺幣一千元、二千元或三
    千元折算一日，易科罰金。」比較修正前後之易科罰金折算
    標準，以95年7月1日修正公布施行前之規定，較有利於受刑
    人，則應依刑法第2條第1項前段，適用修正前刑法第41條第
    1項前段規定，定其折算標準。
五、原審予以論罪科刑，固非無見，惟查：(一)被告未經乾耀公司
    特別股東會決議，又違反原有股東臨時會會決議，仍以乾耀
    公司法定代理人名義與告訴人訂立上開不動產買賣契約，係
    逾越代理灌限之行為，而為偽造私文書犯行，原判決未於事
    實欄將被告犯罪手段予以記載，且未於事實欄記載用乾耀
    公司印章之犯行。(二)被告係以甲○○代理人名義簽自己及甲○○姓名，告訴人因而知該甲○○姓名非甲○○親簽，故該
    簽名應非偽造，亦不應沒收。原判決認該簽名為偽造，並予
    沒收，亦有未洽。被告上訴意旨，指摘原判決不當，雖非有
    理，惟原判決既有可議，應由本院將原判決撤銷改判，爰審
    酌被告為乾耀公司法定代理人，為紓緩乾耀公司債務壓力而
    為本件行為，事後乾耀公司、甲○○復為追認，並協助被告
    辦理銀行要求之條件，雖無礙被告偽造私文書犯行之成立，
    惟情節究竟有可原諒之處，而告訴人因被告尚未辦好中小企
    業銀行要求之手續，致尚未付款，損失不大等一切情狀，量
    處如主文所示之宣告刑示懲。再被告犯罪在96年4月24日以
    前，且所犯非屬依中華民國96年罪犯減刑條例第3條所列之
    罪，應依中華民國96年罪犯減刑條例第2條第1項第3款、第7
    條之規定，將其宣告刑減2分之1，爰減刑如主文所示，並諭
    知易科罰金之折算標準。
六、公訴意旨另以被告係先行偽刻甲○○之印章1枚再蓋於前開
    買賣契約書上，因認被告此部分另涉有刑法第217條第1項之
    偽造印章罪嫌云云。惟查：被告於本院辯稱前開買賣契約書
    上之甲○○印文係以甲○○留存在乾耀公司之印章所蓋。雖
    被告於偵查中曾供稱是他自己刻來蓋的（偵查卷第52頁），
    惟比對前開買賣契約書上之印文與甲○○提出於臺灣中小企
    業銀行臺南分行之前開說明書、同意書及授信條件變更申請
    書上之印文極為相同，應係同一印章所蓋。且前開同意書及
    授信條件變更申請書上之除甲○○之印文外，尚有甲○○本
    人之簽名，其筆跡亦與前開乾耀公司股東臨時會議事錄及卷
    附警詢筆錄甲○○之筆跡極為相似，應為甲○○本人親簽，
    故其所蓋用之印章應非被告所偽造。從而，被告所辯前開買
    賣契約書上之甲○○印章係甲○○留存在乾耀公司之印章一
    節，應可採信。因檢察官認此部分與前開有罪部分有實質上
    一罪之關係，爰不另為無罪之諭知。
據上論結，應依刑事訴訟法第369條第1項前段、第364條、第299
條第1項前段、刑法第210條、第216條，刑法第2條第1項，修正
前刑法第41條第1項前段，修正前罰金罰鍰提高標準條例第2條，
中華民國96年罪犯減刑條例第2條第1項第3款、第7條第9條，判
決如主文。
本案經檢察官趙中岳到庭執行職務。
中    華    民    國    97    年    7     月    8     日
                  刑事第五庭    審判長法  官  楊明章
                                      法  官  顏基典
                                      法  官  楊子莊
以上正本證明與原本無異。
如不服本判決，應於收受本判決後十日內向本院提出上訴書狀。
其未敘述上訴理由者並得於提起上訴後十日內向本院補提理由書
狀（均須按他造當事人之人數附繕本）「切勿逕送上級法院」。
                                      書記官  王全龍
中    華    民    國    97    年    7     月    9     日
附錄本案論罪科刑法條全文：
刑法第二百十六條
行使第二百十條至第二百十五條之文書者，依偽造、變造文書或
登載不實事項或使登載不實事項之規定處斷。
刑法第二百十條
偽造、變造私文書，足以生損害於公眾或他人者，處五年以下有
期徒刑。


司法院資訊處製作；財團法人民間司法改革基金會備份。
